【裁判字號】    98,簡上,673
【裁判日期】    980911
【裁判案由】    詐欺
【裁判全文】
臺灣臺中地方法院刑事判決             98年度簡上字第673號
上  訴  人  臺灣臺中地方法院檢察署檢察官
被      告  甲○○
上列上訴人因被告詐欺案件，不服本院98年度簡字第433號中華
民國98年5月15日第一審簡易判決（起訴案號：臺灣臺中地方法
院檢察署97年度調偵字第508號），提起上訴，及臺灣臺南地方
法院檢察署檢察官移送併辦（98年度偵字第7776號），本院管轄
之第二審合議庭判決如下：
    主    文
原判決撤銷。
甲○○幫助意圖為自己不法之所有，以詐術使人將本人之物交付
，處有期徒刑肆月，如易科罰金，以新臺幣壹仟元折算壹日。
    犯罪事實
一、甲○○可預見以自己名義供他人向金融機構開立支票帳戶請
    領支票使用，可能幫助他人利用其支票從事詐騙社會大眾，
    成為「空頭支票」或「芭樂票」，並藉以規避查緝，仍基於
    幫助他人犯詐欺取財罪之不確定故意，於民國96年9月間，
    將其向華泰商業銀行永吉分行申辦帳號000000000000號支票
    帳戶、合作金庫銀行埔墘分行申辦帳號0000000000000號支
    票帳戶所領用之空白支票、開戶印章交予真實姓名、年籍不
    詳，自稱「黃小姐」之成年女子。其後自稱「黃小姐」之女
    子、戴嘉霖（另案由臺灣臺南地方法院檢察署偵辦中）、尤
    東遊（另案由臺灣臺南地方法院檢察署偵辦中）、洪士益（
    另案由臺灣臺南地方法院檢察署偵辦中）所屬之詐欺集團取
    得甲○○上開支票帳戶後，先進行小額票款交易，藉以培養
    信用後，進一步向金融機構領取更多空白支票，旋即四處販
    售散布甲○○所申請支票帳戶之空白支票，而為下列犯行：
(一)、莊焙棋（業經本院於98年2月27日以98年度易字第6號判處有
    期徒刑5月確定）於96年9月間某日，在臺中市○○路某咖啡
    廳，以每張新臺幣（下同）5000元之代價，向詐欺集團內真
    實姓名、年籍不詳，自稱「駱先生」之成年男子，購得發票
    人為甲○○之華泰商業銀行永吉分行支票號碼第AB0000000
    號支票（面額10萬元、發票日期為97年3月20日）、發票人
    為勝眾公司之合作金庫商業銀行南豐原分行，支票號碼第
    VG0000000號支票（面額5萬元、發票日期為97年1月10日）
    、華南商業銀行豐原分行支票號碼第UC0000000號支票（面
    額10萬元、發票日期為97年2月10日）後，莊焙棋明知上開
    華泰商業銀行永吉分行等支票帳戶，本均為無兌現可能之空
    頭支票，且自己實際上亦無還款之意，竟基於詐欺取財犯意
    ，自96年底至96年12月間止，接續2次持上開空頭支票，向
    乙○○佯稱其生意需要資金週轉，期間於97年1月10日，因
    上開面額5萬元之支票業已遭退票，莊焙棋為期得以接續詐
    得借款，乃於97年1月12日，佯以門號0000000000號行動電
    話撥打電話予乙○○，再由有詐欺取財犯意聯絡之不詳姓名
    成年男子佯為票主，並於電話中對乙○○佯稱：莊焙棋有拿
    錢指定要給這張票（按指上開面額5萬元之支票）兌現，結
    果因太太疏忽掉了等語，誘騙乙○○，惟因乙○○仍覺不妥
    ，於同日23時58分許，撥打門號0000000000號行動電話予莊
    焙棋，詢得自稱為票主者之上開門號0000000000號後，於同
    年月13日0時3分許，自行撥打該電話號碼予自稱票主之人，
    再度確認上情後，乃於97年1月13日後之同年月間某日，同
    意第3次10萬元之借款，以上開施用詐術致乙○○因而陷於
    錯誤，不知上開支票均無兌現可能及莊焙棋實際上並無還款
    之意，而接續將本人之物現金約4萬7千元、9萬7千元、10萬
    元，交付予莊焙棋，總計詐借得款約24萬4000元。嗣上開空
    頭支票帳戶果分別於96年10月30日、96年12月4日及97年1
    月31日遭公告為拒絕往來，乙○○始知悉受騙。
(二)、朱文勤（另案偵辦中）自96年10月間某日起至97年1月間某
    日止，持其自不詳人士處所取得之發票人為久揚恩貿易有限
    公司之第一銀行前鎮分行支票號碼XA0000000號支票（面額
    68萬元、發票日96年10月27日）、及發票人為甲○○之合作
    金庫銀行埔墘分行支票號碼第653433號支票（面額57萬元30
    00元）後，朱文勤明知上開支票帳戶，本均為無兌現可能之
    空頭支票，且自己實際上亦無還款之意，竟基於詐欺取財犯
    意，接續持上開空頭支票，向丙○○佯稱調現週轉，以上開
    施用詐術致丙○○因而陷於錯誤，不知上開支票均無兌現可
    能及朱文勤實際上並無還款之意，而將本人之物現金約100
    多萬元交付予朱文勤。嗣上開空頭支票帳戶均遭公告為拒絕
    往來，丙○○始知悉受騙。
二、案經乙○○告訴臺灣臺中地方法院檢察署檢察官偵查起訴及
    法務部調查局臺南縣調查站報告臺灣臺南地方法院檢察署檢
    察官移送併辦。
    理  由
一、程序方面：按被告以外之人（包括證人、鑑定人、告訴人、
    被害人及共同被告等）於審判外之陳述，雖不符刑事訴訟法
    第159條之1至之4等4條之規定，而經當事人於審判程序同意
    作為證據，法院審酌該言詞陳述或書面陳述作成時之情況，
    認為適當者，亦得為證據。當事人、代理人或辯護人於法院
    調查證據時，知有刑事訴訟法第159條第1項不得為證據之情
    形，而未於言詞辯論終結前聲明異議者，視為有前項之同意
    ，刑事訴訟法第159條之5定有明文。本件證人即被害人丙○○於警詢時、證人即被害人乙○○於偵查中（未具結）所為
    陳述，其性質屬傳聞證據，上開證人未再於本院審理中為證
    述，當事人已知上述筆錄乃傳聞證據，且未於言詞辯論終結
    前對該筆錄內容異議，依上開規定，是證人乙○○、丙○○
    前開陳述已擬制同意作為證據，本院審酌上開筆錄作成情況
    ，係在司法警察、檢察官面前作成，有警詢筆錄、偵查筆錄
    在卷可參，具有一定之公信力，且較無人情施壓或干擾，亦
    無不當取供之情形，認為以之作為本案之證據亦屬適當，是
    其上開陳述，自具有證據能力，合先敘明。
二、訊據被告甲○○固坦承：伊曾將所申請之華泰商業銀行永吉
    分行申辦帳號000000000000號支票帳戶、合作金庫銀行埔墘
    分行申辦帳號0000000000000號支票帳戶所領用之空白支票
    、開戶印章交予真實姓名、年籍不詳，自稱「黃小姐」之女
    子等情，惟矢口否認有何幫助詐欺取財犯行，辯稱：伊是被
    「黃小姐」欺騙，當初「黃小姐」跟伊說要合作買賣衣服，
    要伊去開設2個支票帳戶，她說開支票給別人，可以把現金
    先留著用，支票像押金一樣，放在人家那裡以後再慢慢還，
    伊把支票交給她之後，她就不見了，伊有找過她，但是都找
    不到人云云。惟查：
(一)、證人即被害人乙○○、丙○○分別因遭莊焙棋、朱文勤持被
    告所申請之支票帳戶之支票詐騙，而於上開時間借款予莊焙
    棋、朱文勤等情，業經證人乙○○於偵查中、證人丙○○於
    調查站訊問時證述明確，並有發票人為被告之華泰商業銀行
    永吉分行支票號碼第AB0000000號支票、面額10萬元、發票
    日期為97年3月20日支票（見臺灣臺中地方法院檢察署97年
    度偵字第14391號偵查卷第5頁）、被告之票據信用資訊連結
    作業查詢明細表（見臺灣臺中地方法院檢察署97年度偵字第
    14391號偵查卷第17至23頁）、華泰商業銀行97年6月26日（
    97）華泰總永吉字第05326號函暨所附具之開戶資料、客戶
    對帳單（見臺灣臺中地方法院檢察署97年度偵字第14391號
    偵查卷第111至117頁）、合作金庫商業銀行埔墘分行97年6
    月27日合金埔墘字第0970002621號函暨所附具之新開戶建檔
    登錄單、交易明細表（見臺灣臺中地方法院檢察署97年度偵
    字第14391號偵查卷第119至123頁）、戴嘉霖所使用之電話
    號碼0000000000號行動電話通訊監察譯文（見法務部調查局
    臺南縣調查站卷第216頁背面）、洪士益所使用之電話號碼
    0000000000號行動電話通訊監察譯文（見法務部調查局臺南
    縣調查站卷第239頁背面）、謝璋信所使用之電話號碼00000
    00000號行動電話通訊監察譯文（見法務部調查局臺南縣調
    查站卷第252頁背面）在卷可參，是被害人乙○○、丙○○
    確分別遭莊焙棋、朱文勤持被告前揭支票帳戶之支票詐騙，
    陷於錯誤而借款等情，應堪認定。
(二)、按刑法上之故意，可分為直接故意與不確定故意（間接故意
    ），所謂「不確定故意」，係指行為人對於構成犯罪之事實
    ，預見其發生而其發生並不違背其本意者，刑法第13條第2
    項定有明文；而金融機構支票帳戶所請領之支票係個人理財
    之重要工具，且關係個人財產、信用之表徵，豈能隨意交予
    他人，如該他人非供作犯罪所得出入之帳戶或其他不法目的
    ，應無捨棄自己申設支票帳戶而要求他人申請支票以供使用
    之必要，被告行為時為智識成熟之成年人，對於此自係知之
    甚明，其自偵查、原審及本院審理時，均未能提供該名自稱
    「黃小姐」之真實姓名、年籍資料以供查證，則被告對該名
    自稱「黃小姐」之人既不熟悉，竟將其所申請之支票帳戶之
    支票簿、印章全數交予該名女子使用，則其主觀上確有容任
    對方利用其帳戶犯詐欺取財罪之不確定故意，已至為明顯。
    被告空言否認犯罪，要係事後卸責之詞，無足憑採。綜上所
    述，本案事證明確，應予依法論科。
三、查本件既尚無積極證據足認被告與上開詐欺取財正犯，具有
    共同正犯之犯意聯絡與行為分擔，則核被告甲○○所為，係
    犯刑法第30條第1項、第339條第1項之幫助詐欺取財罪。又
    被告以一個提供支票帳戶之幫助行為，使上開真實姓名、年
    籍不詳，自稱「黃小姐」之成年女子及其所屬之詐騙集團據
    以向被害人乙○○、丙○○等人詐欺取財使用，核係以一個
    幫助詐欺取財行為，觸犯數個幫助詐欺取財罪名，侵害數個
    法益，為想像競合犯，應依刑法第55條規定，從一重處斷。
    又檢察官移送併辦部分即被告尚有提供前揭合作金庫支票帳
    戶之支票供詐騙集團使用之犯罪事實雖未據檢察官起訴，惟
    既與經起訴部分具有想像競合犯之裁判上一罪關係，為起訴
    效力所及，本院自應併予審理，附此敘明。再被告幫助上開
    成年人犯詐欺取財罪，係屬幫助犯，衡諸其犯罪情節，按正
    犯之刑減輕之。
三、原審以被告罪證明確，予以論罪科刑，固非無見，惟原審未
    及審酌被告上開經移送併辦之幫助詐欺犯行，尚有未洽，檢
    察官就此部分提起上訴為有理由，是原審判決既有上開未洽
    之處，即屬無可維持，應由本院將原判決撤銷改判。爰審酌
    被告前未曾受有期徒刑以上刑之宣告，有臺灣高等法院被告
    前案紀錄表乙份在卷可參，素行良好，其犯罪動機、目的、
    手段、其行為時係30餘歲智識成熟之成年男子，竟率爾提供
    所申設之支票帳戶之支票供他人作為詐欺取財工具，增加犯
    罪偵查機關查察犯罪困難、本案被害人等因受騙之金額，及
    被告犯罪後猶飾詞否認犯行，未見悔意，迄今未賠償被害人
    等所受損害之犯罪後態度等一切情狀，量處如主文所示之刑
    ，並諭知易科罰金之折算標準，以示懲儆。
據上論斷，應依刑事訴訟法第455條之第3項、第369條第1項前段
、第364條、第299條第1項前段，刑法第30條第1項前段、第2項
、第339條第1項、第55條、第41條第1項前段，刑法施行法第1條
之1第1項、第2項前段，判決如主文。
中    華    民    國    98    年    9    月    11    日
                  臺灣臺中地方法院第十五法庭
                      審判長法  官  巫淑芳
                            法  官  吳崇道
                            法  官  劉麗瑛
以上正本證明與原本無異。
本件不得上訴。
                            書記官  王玟
中    華    民    國    98    年    9    月    11    日
附錄本案論罪科刑法條全文
附錄論罪科刑法條
刑法第339條：
意圖為自己或第3人不法之所有，以詐術使人將本人或第3人之物
交付者，處5年以下有期徒刑、拘役或科或併科1千元以下罰金。
以前項方法得財產上不法之利益或使第3人得之者，亦同。


司法院資訊處製作；財團法人民間司法改革基金會備份。
